【裁判字號】    90,台上,5682
【裁判日期】    900913
【裁判案由】    妨害投票
【裁判全文】
最高法院刑事判決                                九十年度台上字第五六八二號
    上訴人  台灣高等法院台中分院檢察署檢察官
    被  告  丙 ○ ○
            辛    ○
            丁 ○ ○
            乙 ○ ○
            己 ○ ○
            寅 ○ ○
            卯○○○
            丑 ○ ○
            子 ○ ○
            辰 ○ ○
            甲 ○ ○
            壬 ○ ○
            林 美 花即張林.
            戊 ○ ○
            癸 ○ ○
            庚 ○ ○
右上訴人因被告等妨害投票案件，不服台灣高等法院台中分院中華民國九十年四月十
七日第二審更審判決（九十年度上更(一)字第六二號，起訴案號：台灣彰化地方法院檢
察署八十七年度選偵字第二六號），提起上訴，本院判決如左：
    主  文
原判決撤銷，發回台灣高等法院台中分院。
    理  由
本件原判決以檢察官公訴意旨略稱：被告丙○○、辛○、丁○○、乙○○、己○○、
寅○○、卯○○○、謝永然、子○○、辰○○、甲○○、壬○○、張林美花、戊○○
、癸○○、庚○○等於民國八十七年鄉鎮市民代表暨村長里長選舉時，為支持彰化縣
埔心鄉埔心村村長候選人許義鍼（由檢察官另案偵辦）能順利當選，竟共同基於妨害
投票之犯意聯絡，先後於八十七年二月十、十一日，將丙○○、辛○、丁○○、己○
○、張林美花、戊○○等人戶籍，遷移至同村武訓路一一六號許義彥（由檢察官另行
偵辦）住處；寅○○、卯○○○、謝永然、子○○、辰○○、甲○○等人之戶籍遷入
同村武訓路一一八巷十號許義鍼住處；壬○○、癸○○、庚○○等人之戶籍遷至同村
武訓路一一八巷十二號許有舜（由檢察官另行處理）住處。並均於投票日，前往該村
第○四九二號投票所投票。但渠等並無居住之事實，致妨害投票之正確性，因認被告
等涉犯刑法第一百四十六條第一項之妨害投票罪嫌等情。惟經審理結果，認為不能證
明被告等犯罪，乃維持第一審諭知被告等無罪之判決，駁回檢察官在第二審之上訴，
固非無見。
惟查：依公職人員選舉罷免法第十五條第一項規定，有選舉權人在各該選舉區繼續居
住四個月以上者，為公職人員選舉各該選舉區之選舉人。依其文義解釋，係以有選舉
權人在各該選舉區繼續居住滿四個月以上，為取得各該選舉區選舉人資格之要件。又
同法雖於第二十三條前段及中段規定，選舉人名冊，由鄉（鎮、市、區）戶籍機關依
戶籍登記簿編造；凡投票前二十日已登錄戶籍登記簿，依規定有選舉人資格者，應一
律編入名冊。依此規定，凡編入選舉人名冊者，除於投票前二十日已登錄戶籍登記外
，尚須「依規定有選舉人資格者」為限。且依同法施行細則第二條之一第一項規定，
本法第四條居住期間之計算所依據之戶籍登記，應由戶籍機關切實查察，其遷入登記
不實者，應依法處理。而故意虛報遷入戶籍登記者，應由戶籍機關依戶籍法第二十五
條為撤銷登記。於此情形，是否尚能以其不實之遷入戶籍登記，而認為其具備該選舉
區選舉人資格之適法要件﹖已值商榷。尤其候選人之親友以選舉某選舉區內特定候選
人為目的，並無遷入及居住於該選舉區之事實，而於四個月前虛報遷入戶籍，使戶籍
機關將其列入該選舉區選舉人名冊內公告確定，而參加投票選舉，於選舉後又將戶籍
辦理遷出者，如認其仍為合法之選舉人，無異任由與選舉區內利害無關之人代為行使
選舉權，自與前述公職人員選舉罷免法第十五條第一項規定之立法意旨有悖。刑法第
一百四十六條之妨害投票結果正確罪，係採概括規定，泛指以詐術或其他一切非法方
法，使投票發生不正確之結果者，均屬之。此觀之該條立法理由即明。足見無投票權
人以不實方法使公務員登載於選舉名冊並公告確定，取得形式上之投票權以投票，致
投票發生不正確之結果者，應屬該條所指非法方法之範疇。依憲法規定，人民固有遷
徙之自由，但無為虛偽戶籍登記之自由與權利。本件起訴書認定被告等以不實遷入戶
籍之方式，致使非實際居住於上開選舉區之人取得選舉權而參與投票。倘屬無誤，即
係以虛報遷入戶籍取得投票權而參與投票，自屬該條所規定非法方法之範疇，與憲法
所保障之遷徙自由無關。凡此本院前次發回均予指明，乃原判決仍以國民在各選舉區
內已遷入戶籍登記達四個月以上，並於投票前二十日已登記戶籍登記簿者，即得在各
該選舉區行使選舉權，而置前揭虛報遷入戶籍登記後參加投票選舉之情形於不論，另
謂，以「幽靈人口」虛報登記遷入戶籍，屬憲法所規定遷徙自由之範圍，非屬刑法第
一百四十六條所規定非法方法云云，致判決不適用法則之違誤仍存在。檢察官上訴意
旨指摘原判決不當，非無理由，應認仍有發回更審之原因。
據上論結，應依刑事訴訟法第三百九十七條、第四百零一條，判決如主文。
中      華      民      國     九十     年      九      月     十三     日
                              最高法院刑事第二庭
                                  審判長法官  莊  來  成
                                        法官  白  文  漳
                                        法官  蘇  振  堂
                                        法官  賴  忠  星
                                        法官  張  清  埤
      右正本證明與原本無異
                                              書  記  官
中      華      民      國     九十     年      九      月    二十一    日


司法院資訊處製作；財團法人民間司法改革基金會備份。
